臺灣高等法院刑事判決
110年度上易字第1570號
上  訴  人  
即  被  告  林文藝


上列上訴人即被告因違反毒品危害防制條例案件，不服臺灣新北
地方法院110年度審易緝字第12號，中華民國110年7月22日第一
審判決（起訴案號：臺灣新北地方檢察署106年度毒偵字第6706
號），提起上訴，本院判決如下：
    主  文
上訴駁回。
    理  由
一、原判決意旨略以:被告本案施用第二級毒品犯行時間（106  
    年3 月12日為警採尿起回溯96小時內某時），距其最近1 次
    犯施用毒品罪經依法觀察、勒戒執行完畢釋放之88年5 月26
    日，已逾3 年，即應再予觀察、勒戒或強制戒治。又本案係
    於109 年7 月15日修正施行前所犯，然依毒品危害防制條例
    第35條之1 第2 款規定，仍應依修正後之毒品條例第20條第
    3 項、現行第24條等規定，由檢察官基於一次性之整體規劃
    而重啟處遇程序，視個案情形，是否適合「觀察、勒戒或強
    制戒治」或給予「附命完成戒癮治療緩起訴處分」之機會。
    檢察官逕予提起公訴應認起訴程序違背規定，且無從補正，
    爰不經言詞辯論，而諭知不受理判決。
二、上訴意旨略以:希望能給予社區醫療處遇代替監禁式治療，
    可以繼續正常家庭及社會生活，也可以繼續工作以兼顧家庭
    等語。
三、按：
　㈠起訴之程序違背規定者，法院應諭知不受理之判決；又對於
    原審諭知不受理之判決上訴時，第二審法院認其為無理由而
    駁回上訴，得不經言詞辯論為之，刑事訴訟法第303條第1款
    、第372條分別定有明文。
　㈡109年1月15日修正公布、同年7月15日施行之毒品危害防制條
    例第20條第3 項規定，犯第10條之罪於觀察、勒戒或強制戒
    治執行完畢釋放後，3年後再犯第10條之罪者，適用同條前2
     項之規定，即再經觀察、勒戒或強制戒治等程序。上開所
    稱「3年後再犯」，只要本次再犯（不論修正施行前、後）
    距最近1次觀察、勒戒或強制戒治執行完畢釋放，已逾3 年
    者，即該當之，不因其間有無犯第10條之罪經起訴、判刑或
    執行而受影響(最高法院刑事大法庭109年度台上大字第3826
    號裁定意旨參照)。
　㈢毒品危害防制條例第35條之1第2款規定，係仿87年5月20日修
    正施行之第35條所增訂，然當時對施用毒品者戒癮治療處遇
    方式只有「觀察、勒戒或強制戒治」，與嗣修法後已有多元
    處遇規定可供適當擇用之情形，難以相提並論。適用上自應
    與時俱進，且該條文第2款前段所稱「依修正後規定處理」
    ，未明文應一律依職權裁定觀察、勒戒，則法院對於審判中
    之案件，視個案情形，分別裁定令入勒戒處所觀察、勒戒，
    或判決不受理，使檢察官衡酌判斷如何經由多元化之緩起訴
    處遇，達成戒除毒癮目的，均屬之。因此，就本次再犯第10
    條之罪，距最近1次觀察、勒戒或強制戒治執行完畢釋放後
    ，已逾3年者，法院依職權裁定觀察、勒戒，或為不受理之
    判決，依法條之文義、立法理由，或基於被告利益、修法意
    旨，均屬有據。為求彈性適用，於程序經濟及被告利益間取
    得平衡，並參酌毒品危害防制條例為維護國民身心健康之立
    法目的，暨本次修正毒品危害防制條例第24條已擴大檢察官
    對施用毒品者附條件緩起訴之範圍，使其能視個案具體情節
    給予適當多元處遇之修法精神，法院自得斟酌個案情形，擇
    一適用（最高法院刑事大法庭109年度台抗大字第1771號裁
    定參照）。　
　㈣又成年被告因施用毒品罪，經檢察官為附命戒癮治療之緩起
    訴處分確定，且已完成所命履行之戒癮治療，期滿未經撤銷
    ，於毒品危害防制條例修正後，不得視為事實上已接受等同
    「觀察、勒戒或強制戒治」之處遇執行完畢，倘其施用毒品
    犯行距最近1次「觀察、勒戒或強制戒治」執行完畢釋放後
    已逾3年，縱係於完成戒癮治療3年內再犯，仍需先依修正後
    毒品危害防制條例第20條第1項、第2項規定進行「觀察、勒
    戒或強制戒治」程序，不得逕行起訴（含聲請簡易判決處刑
    ），此為最高法院110年度台上字第2096號案件經由徵詢程
    序達成之統一見解。
四、經查：
　㈠關於被告林文藝施用毒品之前案紀錄部分:
　①被告前因施用毒品案件，經臺灣新北地方法院以87年度毒聲
    字第3859號裁定送勒戒處所施以觀察、勒戒後，因認其無繼
    續施用之傾向，於88年5月26日執行完畢出所，並經臺灣新
    北地方檢察署於檢察官以88年度偵緝字第870號為不起訴處
    分確定。
　②被告嗣又於101年9月間再次施用毒品，經臺灣新北地方檢察
    署察檢察官於101年12月13日以101年度毒偵字第5919號為緩
    起訴處分，期間自102年1月25日起迄103年7月24日為止，被
    告並於103年5月24日完成戒癮治療之處遇措施，唯其於緩起
    訴處分期間之103年3月18日再次施用毒品，臺灣新北地方檢
    察署檢察官乃於103年5月9日以103年度撤緩字第434號撤銷
    前開緩起訴處分，並就被告該次施用毒品犯行，向臺灣新北
    地方法院聲請簡易判決處刑，經臺灣新北地方法院於104年1
    月8日以103年度簡字第5588號判處有期徒刑3月確定，嗣雖
    有因施用毒品經法院判刑，惟迄今未再有受觀察、勒戒或強
    制戒治之紀錄等情，有本院被告前案紀錄表1份在卷足憑。
　㈡本件被告有於106年3月12日為警採尿起回溯96小時內某時，
    在臺灣地區不詳地點施用第二級毒品甲基安非他命等情，業
    據被告於警詢時供承在卷，並有台灣尖端生技醫藥股份有限
    公司出具之濫用藥物檢驗報告1份在卷足憑，是被告確有於
    上開時、地施用第二級毒品之犯行，堪以認定。而被告前次
    因施用毒品而經法院裁定送勒戒處所施以觀察、勒戒，執行
    完畢日期為88年5月26日，已如前述，距此次施用毒品之日
    期已逾3年。而其嗣雖曾因再次施用毒品，經檢察官為附命
    戒癮治療之緩起訴處分，然依上說明，不得視為事實上已接
    受等同觀察、勒戒或強制戒治之處遇執行完畢。是就被告本
    次施用毒品之犯行，仍應依毒品危害防制條例第20條第1項
    、第24條等規定，由檢察官基於一次性之整體規劃而重啟多
    元處遇程序，視被告本案情節，由檢察官依現行法規定為妥
    適之相關處分，即為觀察、勒戒或附條件緩起訴之裁量。檢
    察官依修正前毒品危害防制條例規定對被告本件施用毒品部
    分提起公訴，起訴程序固未違背修正前毒品危害防制條例之
    規定，然依新修正之毒品危害防制條例規定，本案施用毒品
    部分已不得追訴，從而，檢察官對本件提起公訴，自屬起訴
    程序違背規定。
　㈢原審因認本件施用毒品部分應依刑事訴訟法第303條第1款、
    第307條之規定諭知公訴不受理之判決，且不經言詞辯論為
    之等情，經核於法並無不合。被告執前詞提起本件上訴，為
    無理由，應予駁回，並不經言詞辯論為之。　　
據上論斷，應依刑事訴訟法第368條、第372條，判決如主文。
中　　華　　民　　國　　110 　年　　9 　　月　　23　　日
                  刑事第四庭    審判長法　官  陳筱珮
                                      法　官  羅郁婷
                                      法　官  柯姿佐
以上正本證明與原本無異。
不得上訴。
                                      書記官  嚴昌榮
中　　華　　民　　國　　110 　年　　9 　　月　　24　　日